【裁判字號】    87,重訴,342
【裁判日期】    890824
【裁判案由】    侵權行為損害賠償
【裁判全文】
臺灣板橋地方法院民事判決  八十七年度重訴字第三四二號
    原      告  甲○○
    被      告  丙○○
右當事人間請求侵權行為損害賠償事件，由刑事庭移送民事庭審理，本院判決如左：
    主      文
被告應給付原告新臺幣佰零萬貳仟佰壹拾伍元，及自民國八十六年八月九日起
至清償日止，按週年利率百分之五計算之利息。
原告其餘之訴駁回。
訴訟費用由被告負擔十分之八，餘由原告負擔。
    事      實
甲、原告方面：
一、聲明：被告應給付原告新臺幣（下同）三百九十萬零六百八十三元，及自起訴狀
          繕本送達被告之翌日起至清償日，按週年利率百分之五計算之利息。
二、陳述：
  (一)被告與訴外人乙○○○（業經原告撤回起訴）等人於民國八十三年四月二十五日
    凌晨，前往原告住處，由被告佯稱受地下錢莊逼債，若不償還，生命將受威脅為
    詞，在被告承諾會清償向銀行貸款所須支付之本金及利息後，使原告誤信為真，
    陷於錯誤，允以其所有坐落台北縣板橋巿仁愛段四二一─三地號應有部分土地及
    其上同段二八二五建號即門牌號碼台北縣板橋市○○路七三巷十號四樓房屋設定
    抵押權以貸款供其清償，嗣在代書書處交付上開不動產所有權狀等資料，持向第
    一信託股份有限公司（於八十七年十一月十六日改制變更名稱為通商業銀行股
    份有限公司）士林分公司辦理抵押貸款，同年四月二十九日辦畢核撥二百一十萬
    元予被告。被告復於八十三年五月十一日在原告住處，藉詞上開貸得款項不足清
    償仍需再貸款急用為由，使原告陷於錯誤同意以上開房地為擔保借款，在代書事
    務所辦理第二順位抵押予訴外人劉崑亮，貸得款項五十五萬元，當場如數交付丙
    ○○。嗣其前後得款後逃匿無，催討無著，原告始知受騙。
  (二)按因故意或過失、不法侵害他人權利者，負損害賠償責任，民法第一百八十四條
    第一項定有明文，被告以詐術使原告陷於錯誤，而以不動產設定抵押予通商業
    銀行股份有限公司（以下稱通銀行）、劉崑亮，貸得款項交付予被告，是依上
    揭規定，被告自應負連帶賠償之責。
  (三)原告被害金額如左：
    1.通銀行貸款金額：
      本金二百萬八千四百六十元、八十三年至八十六年間繳付之利息七十六萬九千
      二百三十六元（十六萬二千四百九十一元、二十七萬八千七百二十元、十八萬
      九千八百九十五元、十三萬八千一百三十元）、違約金一萬零四百八十七元，
      共計二百七十八萬八千一百八十三元。
    2.劉崑亮借貸部分：
      原告向訴外人劉崑亮借貸五十五萬元時，約定一個月一萬六千五百元，曾支付
      八十三年五月至八十五年五月之利息，四十一萬二千五百元。嗣因債權人聲請
      法院拍賣抵押物，為免遭強制執行並塗銷不動產所設定之抵押權，故與訴外人
      劉崑亮和解支付本金五十五萬元及自八十五年五月十三日起至八十六年五月十
      五日止之利息七十萬元，總計原告前後支付予劉崑亮一百十一萬二千五百元。
    綜上所述，原告因被告詐欺以致損失三百九十萬零六百八十三元。為此，爰依侵
    害行為之法律關係，請求被告給付三百九十萬零六百八十三元及自起訴狀繕本送
    達被告之翌日起至清償日止，按週年利率百分之五計算之利息。
三、證據：提出收據、繳息明細表、本院八十六年度易字第二一三九號、八十七年易
    緝字第二六四號刑事判決、八十四年度板簡字第八六五號宣示判決筆錄、八十五
    年度拍字第二四三八號民事裁定影本、臺灣高等法院八十七年上易字第五六一三
    、六五三九號刑事判決影本、台灣第一信託投資股份有限公司房屋貸款繳息清單
    影本、債務清償證明書影本、告訴及補充暨陳報狀影本、本院八十五年十一月二
    十一日八十五年度民執日字第八六八九號通知影本、訴外人賴添發及被告署名信
    函影本、板橋國慶郵局第三九八號存證信函影本各一件、郵政劃撥儲金存款收據
    影本二十六紙、台灣第一信託投資股份有限公司收據影本四紙為證。
乙、被告方面：
    被告未於最後言詞辯論期日到場，惟據其以前於言詞辯論期日所為之聲明及陳述
    如后：
一、聲明：原告之訴駁回。
二、陳述：當時原告僅交付貸款一百九十餘萬元，伊入監服刑時，曾建議原告將其名
          下之不動產由銀行拍賣，不要再繳本息，未據原告採納。當時所貸之金錢
          悉數由地下金錢拿走，是以原告之訴，為無理由，應予駁回。
    理      由
甲、程序方面：
    被告未於最後言詞辯論期日到場，核無民事訴訟法第三百八十六條各款所列事由
    ，爰依原告之聲請，由其一造辯論而為判決。
乙、得心證之理由：
一、兩造爭執要旨：
    被告與訴外人乙○○○（業經原告撤回起訴）等人於八十三年四月二十五日凌晨
    ，前往原告住處，由被告佯稱受地下錢莊逼債，若不償還，生命將受威脅為詞，
    在被告承諾會清償向銀行貸款所須支付之本金及利息後，使原告誤信為真，陷於
    錯誤，允以其所有坐落台北縣板橋巿仁愛段四二一─三地號應有部分土地及其上
    同段二八二五建號即門牌號碼台北縣板橋市○○路七三巷十號四樓房屋（下稱系
    爭不動產）設定抵押權以貸款供其清償，嗣在代書書處交付上開不動產所有權狀
    等資料，持向通銀行士林分公司辦理抵押貸款，同年四月二十九日辦畢核撥二
    百一十萬元予被告。被告復於八十三年五月十一日在原告住處，藉詞上開貸得款
    項不足清償仍需再貸款急用為由，使原告陷於錯誤同意以上開房地為擔保借款，
    在代書事務所辦理第二順位抵押予訴外人劉崑亮，貸得款項五十五萬元，當場如
    數交付丙○○。嗣其前後得款後逃匿無，催討無著，原告始知受騙。被告取得
    借貸款項後，竟未依約清償本金及利息，原告為免系爭不動產遭債權人聲請拍賣
    ，乃清償如下金額：(一)通銀行貸款金額：本金二百萬八千四百六十元、八十三
    年至八十六年間繳付之利息七十六萬九千二百三十六元（十六萬二千四百九十一
    元、二十七萬八千七百二十元、十八萬九千八百九十五元、十三萬八千一百三十
    元）、違約金一萬零四百八十七元，共計二百七十八萬八千一百八十三元。(二)劉
    崑亮借貸部分：原告向訴外人劉崑亮借貸五十五萬元時，約定一個月一萬六千五
    百元，曾支付八十三年五月至八十五年五月之利息，四十一萬二千五百元。嗣因
    債權人通銀行聲請法院拍賣抵押物，為免遭強制執行並塗銷不動產所設定之抵
    押權，故清償通銀行之貸款本金、利息及違約金，並與訴外人劉崑亮和解支付
    本金五十五萬元及自八十五年五月十三日起至八十六年五月十五日止之利息七十
    萬元，總計原告前後支付予劉崑亮一百十一萬二千五百元。綜上所述，被告之詐
    欺行為，即對原告之財產權造成侵害。為此，爰依民法第一百八十四條第一項前
    段規定侵害行為損害賠償之法律關係，請求被告給付三百九十萬零六百八十三元
    及自起訴狀繕本送達被告之翌日起至清償日止，按週年利率百分之五計算之利息
    等語。被告則未於最後言詞辯論期日到場，惟據以前於言詞辯論期日則以：原告
    當時僅交付貸款一百九十餘萬元，伊入監服刑時，曾建議原告將其名下之不動產
    由銀行拍賣，不要再繳本息，未據原告採納。當時所貸之金錢悉數由地下金錢拿
    走，是以原告之訴，為無理由云云資為抗辯。
二、得心證之理由：
  (一)原告主張被告與訴外人乙○○○（業經原告撤回起訴）等人於八十三年四月二十
    五日凌晨，前往原告住處，由被告佯稱受地下錢莊逼債，若不償還，生命將受威
    脅為詞，在被告承諾會清償向銀行貸款所須支付之本金、利息後，使原告誤信為
    真，陷於錯誤，允以其所有系爭不動產設定抵押權以貸款供其清償。被告復於八
    十三年五月十一日在原告住處，藉詞上開貸得款項不足清償仍需再貸款急用為由
    ，使原告陷於錯誤同意以上開房地為擔保借款，在代書事務所辦理第二順位抵押
    予訴外人劉崑亮貸款得五十五萬元，當場如數交付丙○○。嗣其前後得款後逃匿
    無，催討無著，原告始知受騙之事實，業據提出本院八十六年度易字第二一三
    九號刑事判決、臺灣高等法院八十七年上易字第五六一三號刑事判決影本為證，
    被告固自認其曾請託原告以系爭不動產設定抵押向他人借貸，惟辯稱其無詐欺之
    犯意，惟查，被告於八十三年四月二十五日凌晨夥同不詳姓名三男一女共同基於
    意圖為自己不法之所有，同赴被告位於臺北縣板橋市○○路七三巷十號四樓住處
    ，由原告出面佯稱受該地下錢莊逼債，若不償還，生命將受威脅為詞，使原告誤
    以為真，致陷於錯誤，允以其所有坐落臺北縣板橋市○○段四二一─三地號應有
    部分土地及其上同段二八二五建號即門牌號碼台北縣板橋市○○路七三巷十號四
    樓房屋（即系爭不動產）設定抵押權貸款供其清償，嗣於同日即四月二十五日上
    午，遂由渠等前往臺北市士林區之不詳名羅姓代書處交付上開不動產所有權狀等
    資料，持向通士林分公司辦理抵押貸款，同年四月二十九日辦畢核撥扣除先前
    之貸款後，餘款一百四十五萬八千五百四十八元轉入原告設於第一商業銀行士林
    分行天母辦事處第00000000000號帳戶內，同年五月十日由原告領款
    交付被告一百四十萬元，其又基於之前不法所有之概括犯意，復於八十三年五月
    十一日在前揭原告住處，藉詞上開貸得款項不足清償仍需再貸款急用為由，使被
    告陷於錯誤同意以上開房地為擔保借款，齊赴設於臺北縣板橋市○○路一五七號
    洪幸勳代書事務所辦理第二順位抵押貸款得五十萬元，當場如數交付被告。嗣其
    前後得款後逃匿無，催討無著，原告始知受騙。被告因此一共同詐欺取財之行
    為，經臺灣板橋地方法院地檢署以八十五年度偵字第一八九四六號提起公訴，嗣
    經本院八十六年度易字第二一三九號刑事判決以被告共同觸犯刑法第三百三十九
    條第一項詐欺取財罪，判處有期徒刑十月，嗣經被告提起上訴，經臺灣高等法院
    第八十七年度上易字第五六一三號刑事判決諭知撤銷改判被告處有期刑六月確定
    等情，並經本院依職權調閱前開刑案卷核實無訛，被告辯稱其無詐欺之犯意云云
    ，自難採信，自堪信原告之主張為真實。
  (二)按故意或過失不法侵害他人之權利者，負損害賠償責任。民法第一百八十四第一
    項前段定有明文。被告以莫須有之逼債之事，邀得原告於匆促間激發同情心而無
    從查證乃陷於錯誤，允以系爭房地為被告設抵押貸款，被告得款後即潛匿，而未
    依與原告之約定，清償所借款項之本金及利息，業如前述，是以原告主張被告應
    對於原告所受損害負連帶賠償責任，堪信實在。
  (三)次應審究者，厥為原告請求損害之數額：原告主張被害金額如下：1.通銀行貸
    款金額：本金二百萬八千四百六十元、八十三年至八十六年間繳付之利息七十六
    萬九千二百三十六元（十六萬二千四百九十一元、二十七萬八千七百二十元、十
    八萬九千八百九十五元、十三萬八千一百三十元）、違約金一萬零四百八十七元
    ，共計二百七十八萬八千一百八十三元。2.劉崑亮借貸部分：原告向訴外人劉崑
    亮借貸五十五萬元時，約定一個月一萬六千五百元，曾支付八十三年五月至八十
    五年五月之利息，四十一萬二千五百元。嗣因債權人聲請法院拍賣抵押物，為免
    遭強制執行並塗銷不動產所設定之抵押權，故與訴外人劉崑亮和解支付本金五十
    五萬元及自八十五年五月十三日起至八十六年五月十五日止之利息七十萬元，總
    計原告前後支付予劉崑亮一百十一萬二千五百元。職是，原告因被告詐欺以致損
    失三百九十萬零六百八十三元等語，被告則以原告當時交付貸款一百九十餘萬元
    等語。經查，原告主張上揭事實，雖據提出收據、繳息明細表、台灣第一信託投
    資股份有限公司房屋貸款繳息清單影本、債務清償證明書影本各一件、郵政劃撥
    儲金存款收據影本二十六紙、台灣第一信託投資股份有限公司收據影本四紙為證
    ，復經本院依職權調取本院八十五年度執字第八六八九號拍賣抵押物強制執行卷
    宗核閱無訛，並向通銀行函查本件曾繳付之本金、利息及違約金之數額，經該
    銀行函覆：原告係於八十六年八月十一日結清本息，當日清償本金二百萬八千四
    百六十元、利息十三萬八千一百三十元、違約金一萬四百八十七元乙節，有通
    銀行士林分行八十九年七月四日通士林字第０二二號函附卷可按，惟原告因
    被告之詐欺行為，致陷於錯誤，允以其所有系爭不動產設定抵押權貸款以供其清
    償，嗣向通士林分公司辦理抵押貸款，於八十三年四月二十九日辦畢核撥扣除
    先前之貸款後，餘款一百四十五萬八千五百四十八元轉入原告設於第一商業銀行
    士林分行天母辦事處第00000000000號帳戶內，同年五月十日由原告
    領款交付被告一百四十萬元等情，業經前開刑事判決認定屬實，是以，原告因被
    告之詐騙行為，固向通銀行借貸二百十萬元，惟原告僅將交付貸款餘額一百四
    十五萬八千五百四十八元中之一百四十萬元予被告，足見原告前後二次借貸所交
    付被告之本金為一百九十五萬元，而原告關於向通銀行借貸所受之損害除一百
    四十萬元外，其餘利息及違約金均應以原告實際予被告一百四十萬元與借貸金額
    二百十萬元之比例計算之，被告所辯，堪以採信。綜上所述，原告所受損害數額
    ：
    1.通銀行借款部分：本金一百四十萬元；利息五十一萬二千八百二十四元
      （  769236*0000000/0000000=512824  ）元； 違約金六千九百九十一元（
      10487*0000000/0000000=6991， 元以四捨五入）。
    2.劉崑亮借貸部分：一百十一萬二千五百元。
    共計三百零三萬二千三百十五元（0000000+512824+6991+0000000=0000000 ）。
    從而原告之請求於此範圍內，並按起訴狀繕本送達被告翌日即八十六年八月九日
    起至清償日止，按年息百分之五計算之利息，為有理由，應予准許。至逾此部分
    之請求，於法無據，應予駁回。
據上論結：本件原告之訴為一部有理由，一部無理由，依民事訴訟法第三百八十五條
第一項前段、第七十九條前段，判決如主文。
中      華      民      國    八十九    年      八      月     二十四   日
                                臺灣板橋地方法院民事第三庭
~B法  官  徐福晉
右正本證明與原本無異。
如不服本判決，應於判決送達後廿日，內向本院提出上訴狀。
中      華      民      國    八十九    年      八      月     二十五   日
~B書記官  陳金鳳


司法院資訊處製作；財團法人民間司法改革基金會備份。
